臺中高等行政法院判決　　　　　　　　　　　　　　　九十一年度訴字第五八三號
　　　　　　　　　　　　　　　.
　　原　　　告　甲○○
　　　　　　　　乙○○○
　　訴訟代理人　丙○○
　　被　　　告　彰化縣政府
　　代　表　人　丁○○
　　訴訟代理人　庚○○
右當事人間因區域計劃法事件，原告不服內政部中華民國九十一年七月九日台內訴字
第○九一○○○四四一○號訴願決定，提起行政訴訟。本院判決如左︰
　　主  文
原告之訴駁回。
訴訟費用由原告負擔。
　　事  實
甲、事實概要：緣原告甲○○將其所有彰化縣田尾鄉○○○段六一二之一、之二地號
    及原告乙○○○所有同段六一二之三地號（均編定為一般農業區農牧用地）土地
    出租予訴外人戊○，因承租人戊○有於該土地僱工挖掘土石之行為，經被告於民
    國九十一年三月四日會同相關單位及警方實地勘查屬實，被告以原告違反區域計
    劃法第十五條第一項規定，乃依同法第二十一條第一項規定，以九十一年三月二
    十一日府地用字第○九一○○五一一九五○號處分書裁處原告等二人每人新台幣
    （下同）六萬元罰鍰，並限期九十一年五月二十日前恢復原狀。原告不服，提起
    訴願遭駁回，遂提起行政訴訟。
乙、兩造聲明：
一、原告聲明求為判決：訴願決定及原處分均撤銷。
二、被告聲明求為判決：原告之訴駁回。
丙、兩造之陳述：
壹、原告起訴意旨略以：按本件三筆耕地係原告等出租予戊○行事漁業養殖，原告自
    耕地出租後即交由承租人使用，原告無使用支配權，而承租人所承租之耕地係欲
    作漁業養殖，因闢建漁塭所行闢建工程，其行為人為戊○而非原告等人，依區域
    計劃法第二十一條之規定，係以違反區域計畫法之行為人，為同條第二項所明定
    ，縱本件出租之耕地係承租人之關係而違反區域計畫，其處罰之對象應係承租人
    即使用人，而非土地所有權人，被告將原告與承租人連帶處罰，其就本件行政罰
    之裁量權顯逾法律之授權，而屬違法，又原告之上開土地原屬農牧用地，欲作漁
    業養殖，亦屬農牧用途，無須依法令向被告申請許可之必要。
貳、被告答辯意旨略以：按本件土地其使用分區及編定種類為一般農業區農牧用地，
    如欲開挖預作養殖漁場使用，應依「各種使用地容許使用項目表」規定，雖屬容
    許使用項目，但實地開挖情形因涉及變更地形地貌，依「非都市土地容許使用執
    行要點」規定，應向主管機關辦理許可使用核准後，方得依申請事業性質使用，
    又依「非都市土地容許作養殖設施使用審查作業要點」規定，申請養殖設施容許
    使用，應檢具書件向所在地鄉鎮公所申請。惟本件土地未向目的事業主管機關提
    出申請核准養殖容許使用，即先行開挖土石形成漥地，欲從事養殖事業使用，且
    經被告再查結果，該土地非屬魚塭養殖區域，即使原告提出申請，被告亦不可能
    核准。故被告依據彰化縣警察局九十一年三月四日會勘紀錄、彰化縣警察局北斗
    分局九十一年三月八日北警行字第○九一○○○○八○八○號函附海豐派出所偵
    訊筆錄及內政部九十年二月十九日台九十內營字第九○八二五四六號函說明三詮
    釋規定，原告違章事實洵堪認定，是被告所為處分於法並無不合。
　　理  由
一、按「區域計畫公告實施後，不屬第十一條之非都市土地，應由有關直轄市或縣（
    市）政府，按照非都市土地分區使用計畫，製定非都市土地使用分區圖，並編定
    各種使用地，報經上級主管機關核備後，實施管制。變更之程序亦同。其管制規
    則，由中央主管機關定之。」、「違反第十五條第一項之管制使用土地者，由該
    管直轄市、縣（市）政府處新台幣六萬元以上三十萬元以下罰鍰，並得限期令其
    變更使用、停止使用或拆除其地上物恢復原狀。前項情形經限期變更使用，停止
    使用或拆除地上物恢復原狀而不遵從者，得按次處罰，並停止供水、供電、封閉
    、強制拆除或採取其他恢復原狀之措施，其費用由土地或地上物所有人、使用人
    或管理人負擔。前二項罰鍰，經限期繳納逾期不繳者，移送法院強制執行。」，
    各為區域計畫法第十五條第一項及第二十一條所明定。又「非都市土地之使用，
    除國家公園區內土地，由國家公園主管機關依法管制外，按其編定使用地類別，
    依本規則規定管制之。」、「非都市土地使用分區劃定及使用地編定後，由直轄
    市或縣（市）政府管制其使用。」，亦分別為非都市土地使用管制規則第四條、
    第五條第一項前段所規定。再「申請容許作養殖設施，應檢具書件向所在地鄉鎮
    公所申請。」、「使用各種使用地，應符合附件一及本規則附表一所定許可使用
    細目，未涉及建築行為及變更地形地貌者，除法令另有規定外，得免辦理許可使
    用手續。」，為非都市土地容許作養殖設施使用審查作業要點」第三點及「非都
    市土地容許使用執行要點」第四點所分別規定。
二、本件原告甲○○將其所有彰化縣田尾鄉○○○段六一二之一、之二及原告乙○○
    ○所有同段六一二之三地號（編定為一般農業區農牧用地）土地出租予訴外人戊
    ○，因承租人戊○有於該土地僱工挖掘土石之行為，經被告於九十一年三月四日
    會同相關單位及警方實地勘查屬實，被告以原告違反區域計劃法第十五條第一項
    規定，乃依同法第二十一條第一項規定，以九十一年三月二十一日府地用字第○
    九一○○五一一九五○號處分書裁處原告等二人每人六萬元罰鍰，並限期九十一
    年五月二十日前恢復原狀。原告不服，循序提起行政訴訟。訴稱：本件三筆耕地
    係原告等出租予戊○從事漁業養殖，耕地出租後即交由承租人使用，原告無使用
    之支配權，承租人將承租耕地闢建漁塭所行闢建工程，其行為人並非原告等人，
    依區域計劃法第二十一條第二項之規定，係以違反區域計畫法之行為人，縱本件
    出租之耕地係承租人之關係而違反區域計畫，其處罰之對象應係承租人即使用人
    ，而非土地所有權人，又原告之上開土地原屬農牧用地，欲作漁業養殖，亦屬農
    牧用途，無須依法令向被告申請許可之必要等云。
三、次按區域計畫法第二十一條第一項及第二項之規定對照觀之，第一項雖未規定科
    處罰鍰之對象，惟第二項業已規定應負擔恢復原狀費用之主體為土地或地上物之
    所有人、使用人或管理人，雖謂應負擔恢復原狀費用者，未必為應科處罰鍰之對
    象，惟同一法律條文之適用對象，除有特殊之考量外，儘可能求其前後一貫，以
    免造成法律之割裂適用，區域計畫法第二十一條第二項既已明文規定應負擔恢復
    原狀費用者為土地或地上物之所有人、使用人或管理人，則該第一項科處罰鍰之
    對象應無將土地所有人或管理人排除在外之理。是如土地所有權人，雖非實際著
    手實施違法行為使用人，惟其有參與違反管制使用土地之行為或授意為該項行為
    者，亦應予處罰（最高行政法院九十一年度判字第一七五○號判決意旨亦持此見
    解）。
四、再按於上開一般農業區農牧用地，僱工挖掘而僻建漁塭，自涉及地貌地形之變更
    ，依上開規定，自應向主管機關申請許可，方可為之，是原告主張上開土地原屬
    農牧用地，欲作漁業養殖，亦屬農牧用途，無須依法令向被告申請許可之必要乙
    節，自屬無據。
五、經查，原告甲○○為彰化縣田尾鄉○○○段六一二之一、之二地號土地所有權人
    ，原告乙○○○為同段六一二之三地號之土地所有權人，該三筆土地面積依序為
    一八二九、七三六、二五五一平方公尺，使用地類別均記載為農牧用地，均有土
    地登記謄本附卷可佐。原告等二人將上開三筆土地於九十一年二月廿四日出租予
    訴外人戊○，承租人戊○於同月廿六日在該土地僱工挖掘土石，嗣為警查獲，並
    經被告於九十一年三月四日會同相關單位及警方實地勘查屬實，有偵訊筆錄及會
    勘紀錄（註明此三筆土地地號，戊○於警訊中稱開挖六分地，與該三筆土地總面
    積相當）在卷可稽，亦經警員己○○到庭證述屬實，原告對此事實亦不爭執。至
    原告等二人雖非於上開時日在系爭三筆土地挖掘土石之人，惟彼等係該土地之所
    有權人，土地面積達數千平方公尺之多，又原告甲○○及乙○○○各住彰化縣埤
    頭鄉、溪湖鎮，與該土地所在地彰化縣田尾鄉之附近鄉鎮，距離非遠，對於其所
    有之土地理應施以相當之維護及注意，另依卷附承租人戊○所提出之耕地租賃契
    約書，其上第五條第二項有「如承租人因僻建養殖漁塭．．．承租人應將漁塭以
    可耕作土方填充恢復原狀．．．。」，是原告等二人雖將該三筆土地出租予戊○
    ，但並未特別約束承租人不得作為漁塭之用，再出租期間僅九十一年二月廿四日
    至同年八月廿三日，僅半年期間，復依上述戊○之偵訊筆錄及警員己○○之證言
    ，戊○對於此三筆土地開挖之面積為六分地，深度平均為六公尺，即開挖該土地
    面積甚大及深度達二層樓之高度，變更地形地貌之情形相當嚴重，再原告等僅出
    租該土地半年期間，而戊○竟如此大規模開挖該土地，於半年後租期屆滿，其恢
    復土地原狀之成本與租約上所載每年每台地稻穀六百台斤顯不相當。又稽之戊○
    於偵訊中亦稱其自九十一年二月廿六日八時開挖，以口頭向地主甲○○承租，租
    金多少尚未論及，再地主知道及同意其開挖土地等語。是綜上各情以觀，本件並
    非原告等單純出租該土地予戊○作為農牧之用，戊○上述開挖該土地之行為，顯
    經原告同意，自可認定。是被告以原告已違反區域計畫法第十五條第一項之規定
    ，乃依同法第二十一條第一項規定，以九十一年三月二十一日府地用字第○九一
    ○○五一一九五○號處分書，處原告等二人每人各六萬元罰鍰，並限於九十一年
    五月二十一日以前恢復原狀作農牧用地使用，並無不合。
三、是原處分並無違誤之處，訴願決定予以維持，亦無不合，原告所訴各節，均為無
    理由，其訴應予駁回。
據上論結，本件原告之訴為無理由，依行政訴訟法第一百九十五條第一項後段、第九
十八條第三項前段、第一百零四條，民事訴訟法第八十五條第一項前段，判決如主文
。
中　　華　　民　　國　　九十一　　　年　　　十一　　　月　　　廿七　　　日
                 臺 中 高 等 行 政 法 院   第 四 庭
                                審 判 長 法  官　沈　應　南
                                         法  官　黃　淑　玲
                                         法  官　許　武　峰
右正本證明與原本無異。
如不服本判決，應於判決送達後二十日內向本院提出上訴書狀，其未表明上訴理由者
，應於提起上訴後二十日內向本院提出上訴理由書（須依對造人數附具繕本）；如於
本判決宣示或公告後送達前提起上訴者，應於判決送達後二十日內補提上訴理由書（
須附繕本）。未表明上訴理由者，逕以裁定駁回。
提起上訴應預繳送達用雙掛號郵票拾份（每份三十四元)。
中　　華　　民　　國　　九十一　　　年　　　十一　　　月　　二十七　　　日
                                     法院書記官  詹  靜  宜
